【裁判字號】    96,重訴,172
【裁判日期】    970602
【裁判案由】    所有權移轉登記
【裁判全文】
臺灣士林地方法院民事判決             96年度重訴字第172號
原      告  丁○○
訴訟代理人  莊鵬飛律師
被      告  戊○○○
            乙○○
            丙○○
前3 人共同
訴訟代理人  蘇靖雅律師
            陳介輔律師
上列當事人間請求所有權移轉登記事件，本院於97年5 月12日言
詞辯論終結，判決如下：
    主  文
被告應分別將坐落台北市○○區○○段四小段第二五八地號、第
二五八之三地號、第二五八之四地號土地應有部分各三分之一移
轉登記予原告。
訴訟費用新台幣壹拾參萬貳仟伍佰陸拾元由被告負擔。
    事  實  及  理  由
一、原告起訴主張：緣訴外人即被告之被繼承人劉嘉慶因向士林
    區農會之貸款無法清償，訴外人即被告之兄甲○○則為該貸
    款之連帶保證人，該2 人於民國91年8 月25日即以總價新台
    幣（下同）1,200 萬元，將劉嘉慶所有坐落台北市○○區○
    ○段4 小段第258 地號（重測前為士林區○○段莊子頂小段
    103 地號，面積451 平方公尺，下稱系爭合併前258 地號）
    、第260 地號（面積513 平方公尺，下稱系爭合併前260 地
    號）土地全部及甲○○所有台北市○○區○○段7 小段第18
    1 地號（下稱系爭181 地號）、第176-2 地號（下稱系爭17
    6-2 地號）、第176-6 地號（下稱系爭176-6 地號）土地全
    部及台北市○○區○○段2 小段第313-1 地號（下稱系爭31
    3-1 地號）應有部分5 分之1 出售予原告，雙方訂有買賣契
    約書（下稱系爭買賣契約），原告除依約於訂約時支付150
    萬元予劉嘉慶，劉嘉慶用以清償前欠，取回其90年6 月30日
    簽發、到期日為91年10月15日之面額150 萬元本票外，其餘
    買賣價金則依約由原告陸續代償劉嘉慶前揭貸款950 萬元本
    息、訴訟相關費用。又原告於92年1 月8 日委託劉嘉慶以其
    名義向財政部國有財產局申購坐落台北市○○區○○段4 小
    段第259-1 地號土地（面積50.41 平方公尺，係自同地段第
    259 地號土地分割出來，下稱系爭259-1 地號），並由原告
    支付購地款756,150 元而借名登記於劉嘉慶名下，前揭系爭
    合併前258 地號、260 地號土地及系爭259- 1地號土地，於
    94年9 月15日合併為同地段第258 地號土地（面積1014.41
    平方公尺，下稱系爭合併後258 地號），嗣劉嘉慶於95年8
    月29日死亡，系爭合併後258 地號土地於95年9 月8 日則分
    割出同地段258-3 地號（面積32平方公尺，下稱系爭258-3
    地號）、第258-4 地號（面積312 平方公尺，下稱系爭258-
    4 地號）土地，原第258 地號土地則餘面積670.41平方公尺
    （下稱系爭258 地號），該3 筆土地嗣經分割遺產，由被告
    戊○○○、乙○○、丙○○等3 人繼承，應有部分均各3 分
    之1 ，並於96年1 月24日辦妥分割繼承登記，按被告3 人亦
    繼承劉嘉慶之債務，負有依買賣契約及借名契約應移轉系爭
    258 、258-3 、258-4 地號土地應有部分予原告之義務，經
    原告委任律師於96年4 月27日發函催告被告，詎被告均拒絕
    移轉，原告不得已提起本訴，請求被告移轉該土地應有部分
    等語。並聲明：如主文所示。
二、被告則辯稱：否認原告與劉嘉慶間訂有系爭買賣契約之事實
    ，契約書上並非劉嘉慶之簽名，甲○○亦稱並未簽署該買賣
    契約，又原告雖提出劉嘉慶之150 萬元本票，惟並未證明其
    上印文確為劉嘉慶所有，亦未證明劉嘉慶曾向原告借款，故
    被告質疑其真實性，證人即代書吳鐵鏘所證前後矛盾，並不
    可信。至於原告代償劉嘉慶於士林區農會之950 萬元貸款及
    利息，被告雖不爭執，惟該筆借款之代償係經劉嘉慶、甲○
    ○與原告協商，以甲○○所有系爭181 地號、176-2 地號、
    176-6 地號、313-1 地號等4 筆土地為對價，原告則自91年
    10月開始代為清償該劉嘉慶於士林區農會之欠款，該農會並
    塗銷設定於系爭181 地號、176-2 地號、176-6 地號及台北
    市○○區○○段7 小段第304 地號（下稱系爭304 地號）、
    第305 地號（下稱系爭305 地號）土地上之抵押權，甲○○
    亦於94年10月19日移轉系爭181 地號土地，於95年11月9 日
    移轉系爭176-2 、176-6 地號土地，於95年12月14日移轉系
    爭313-1 地號土地予原告，已履約完畢，顯見與系爭合併前
    258 地號、260 地號土地無關。又原告於前揭96年4 月27日
    律師函中並未提及有150 萬元本票，日後反要求訴外人甲○
    ○前去出具已收受1,200 萬元之書面，足見原告之主張與事
    實不符。再者，原告亦未證明曾委託劉嘉慶向國有財產局申
    購系爭259-1 地號土地，且未曾請求劉嘉慶移轉，顯與常理
    有違。又原告前先主張依系爭買賣契約第3 條請求被告移轉
    系爭259-1 地號土地，嗣則改依借名契約關係，其主張顯不
    可採，且劉嘉慶申購該土地即為與系爭合併前258 地號、26
    0 地號土地做整體使用，供為農用，實際上目前亦由被告家
    人農作之用，該土地並非如原告所主張係借名登記。又系爭
    合併前258 地號、260 地號於91年10月16日設定之抵押權，
    雖約定事項載稱：「本件係買賣，俟移轉買方後，抵押權即
    塗銷」等語，惟抵押權人係賴明德，而非原告，與原告所主
    張之系爭買賣無關，且劉嘉慶與賴明德間並無任何買賣契約
    關係，該抵押權實屬虛偽登記，應係被告丙○○提供劉嘉慶
    印鑑及印鑑證明供申辦農舍建照使用之際，而遭其挪用設定
    ，並無可採等語。並聲明：駁回原告之訴。
三、本件之爭點：(一)原告依系爭買賣契約關係就系爭合併前258
    、260 地號土地部分請求被告移轉登記，是否有理由？(二)原
    告依系爭買賣契約第3 條或借名契約關係，就系爭259-1 地
    號土地部分請求被告移轉登記，是否有理由？
四、本院得心證之理由：
  (一)訴外人即被告之被繼承人劉嘉慶所有系爭合併前258 地號土
    地（面積451 平方公尺）、系爭合併前260 地號土地（面積
    51 3平方公尺）及以劉嘉慶名義向財政部國有財產局申購之
    系爭259-1 地號土地（自同地段第259 地號土地分割出來，
    面積50.41 平方公尺），於94年9 月15日合併為系爭合併後
    258 地號土地（面積1014.41 平方公尺），劉嘉慶於95年8
    月29日死亡，該土地於95年9 月8 日再分割出系爭258 之3
    地號土地（面積32平方公尺）、系爭258 之4 地號土地（面
    積312 平方公尺），所餘系爭258 地號土地面積則為670.41
    平方公尺，該3 筆土地嗣由被告3 人繼承，應有部分均各3
    分之1 ，並於96年1 月24日辦妥分割繼承登記，有土地登記
    謄本、財政部國有財產局台灣北區辦事處96年10月2 日台財
    產北處字第09600342741 號函（本院卷137 頁）及台北市士
    林地政事務所97年3 月4 日北市士地二字第09730296800 號
    函（本院卷236 頁）可稽。
  (二)原告主張訴外人劉嘉慶因向士林區農會之貸款無法清償，訴
    外人甲○○為該貸款之連帶保證人，該2人於91年8月25日以
    總價款1,200萬元，將劉嘉慶所有系爭合併前258地號、260
    地號土地全部及甲○○所有系爭181地號、176-2地號、176-
    6地號土地全部及系爭313-1地號土地應有部分5分之1出售予
    原告，訂有系爭買賣契約書，原告除依約於訂約時支付150
    萬元予劉嘉慶，劉嘉慶用以清償前欠，取回其先前簽發之15
    0 萬元本票外，其餘買賣價金則依約陸續代為清償劉嘉慶前
    揭農會貸款950 萬元本息、訴訟相關費用完畢，劉嘉慶依系
    爭買賣契約之約定，自應將系爭合併前258 地號、260 地號
    土地全部移轉登記予原告，此債務於劉嘉慶死亡後，由繼承
    此部份土地之被告3 人繼承，被告自負有移轉登記予原告之
    義務等語，業據證人即代書吳鐵鏘於96年9 月10日到庭結證
    系爭買賣契約書確為劉嘉慶到其代書事務所所訂定，係劉嘉
    慶帶印章來蓋，該150 萬元本票係劉嘉慶先前向原告之借貸
    ，於該買賣中就抵作定金等語在卷可稽（本院卷78至82頁）
    並有原告提出之系爭買賣契約書正本、本票影本各乙份及土
    地登記謄本3 份可稽（本院卷12至22頁）。再者，原告於91
    年8 月25日向劉嘉慶承購系爭合併前258 地號、260 地號土
    地及系爭181 地號、176-2 地號、176-6 地號及313 地號土
    地之後，於91年8 月30日曾與被告丙○○（原名劉寶琪）簽
    訂協議書，就原告向劉嘉慶承購上開土地及擬定建築房屋等
    事實，均詳載於協議書上，並據被告丙○○於96年12月28日
    到庭陳稱該協議書確為其於91年8 月30日所簽等語，有前揭
    協議書及筆錄在卷可稽（本院卷201 、204 、205 頁），隨
    後於91年10月16日，劉嘉慶尚將系爭合併前258 地號、260
    地號土地提供予原告之子賴明德設定抵押權，並於約定事項
    明載：「本件係買賣，俟移轉買方後，抵押權即塗銷」等語
    ，有抵押權設定契約書影本乙份在卷可稽（本院卷243 頁）
    ，顯見原告在91年10月間確有向劉嘉慶承購系爭合併前258
    、260 地號等6 筆土地之事實。就原告代劉嘉慶清償其向士
    林區農會之950 萬元貸款本息餘額並已清償完畢等事實，則
    有台北市士林區農會96年10月16日士農信字第0961000809號
    函在卷可稽（本院卷151 至154 頁），被告就該農會貸款業
    由原告代償完畢之事實，亦不爭執，足認原告業已依約付清
    買賣土地之對價。從而，被告3 人既繼承劉嘉慶所有該土地
    及出售土地之系爭買賣契約關係，自應依約將土地移轉登記
    予原告。
  (三)至於被告否認原告與劉嘉慶間訂有系爭買賣契約，辯稱契約
    書上並非劉嘉慶之簽名，所蓋之章亦非印鑑，又原告雖提出
    劉嘉慶之150 萬元本票影本，惟並未證明其上印文確為劉嘉
    慶所有，其真實性有疑云云。然查，訂定買賣契約書本無須
    使用印鑑，而由代書繕寫契約及兩造姓名，再由買賣雙方於
    契約上用印，於代書承辦簽約業務上，並非少見，尚難僅因
    系爭買賣契約書上劉嘉慶名字為代書吳鐵鏘所寫、該劉嘉慶
    印文非印鑑，即認其係偽造。又原告提出之劉嘉慶面額150
    萬元本票影本，其上印文經肉眼核對，與劉嘉慶於92年1 月
    8 日向財政部國有財產局申購系爭259-1 地號土地之申請書
    上所使用之印章，應屬相同，足認係劉嘉慶使用之印章，有
    該申請書影本乙份在卷可稽（本院卷139 頁），再參酌證人
    吳鐵鏘前揭所證，應認被告所辯，並非可採。又被告辯稱甲
    ○○並未簽署系爭買賣契約，該士林區農會借款之代償，係
    經劉嘉慶、甲○○與原告協商，以甲○○所有系爭181 地號
    、176-2 地號、176-6 地號、313-1 地號土地為對價，原告
    代償之後，該農會塗銷設定於系爭181 地號、176-2 地號、
    176-6 地號、304 地號、第305 地號土地上之抵押權後，甲
    ○○分別於94年10月19日移轉系爭181 地號土地，於95年11
    月9 日移轉系爭176-2 、176-6 地號土地，於95年12月14日
    移轉系爭313-1 地號予原告，顯見原告代償農會貸款，與系
    爭合併前258 地號、260 地號土地無關云云，固舉證人甲○
    ○於96年9 月10日到庭證述為據，惟查，被告雖主張原告代
    償劉嘉慶之農會貸款，係經協商以甲○○所有系爭181 地號
    、176-2 地號、176-6 地號、313-1 地號土地為對價，然被
    告除舉出證人甲○○之外，並無任何有關雙方協商之書面可
    資為證，而證人甲○○為被告之胞兄，與被告有密切之關係
    ，所證有利於被告，其可信度如何，自非無疑。相較之下，
    原告除提出系爭買賣契約書外，另舉出與被告丙○○於91年
    8 月30日簽立之前揭協議書為證，且系爭合併前258 地號、
    260 地號土地於91年10月16日尚由劉嘉慶設定抵押權予原告
    之子賴明德，並於約定事項載明：「本件係買賣... 」等語
    ，業如前述，均有書證為憑，自應認原告主張之事實較屬可
    採，被告所辯，則非可信。而證人即代書吳鐵鏘對於91年8
    月25日簽訂系爭買賣契約當日，甲○○是否到場乙節，雖先
    證稱其在場，嗣則改稱不確定，所證固然前後不一，惟人證
    本受其記憶之限制，時間一久，對於印象較不深刻部份即易
    遺忘，原告既就系爭買賣契約事實舉出前揭書證為據，已足
    認定其主張為真正，對於證人吳鐵鏘該部分不明確之證言，
    應認並不影響本件之認定。至於被告辯稱系爭合併前258 地
    號、260 地號土地於91年10月16日設定抵押權予賴明德，應
    係被告丙○○提供劉嘉慶印鑑及印鑑證明供原告申辦農舍建
    照使用之際，而遭其挪用所虛偽設定，且劉嘉慶與賴明德間
    並無買賣，與原告所主張之系爭買賣無關云云，實則，申辦
    農舍建照應無提出劉嘉慶印鑑及印鑑證明之必要，又被告丙
    ○○何時曾因原告要申辦農舍而提供劉嘉慶印鑑及印鑑證明
    ，亦未見被告舉證以實其說，且依原告提出之台北市政府都
    市發展局96年8 月10日北市都建字第09662786700 號函所示
    ，以劉嘉慶名義申辦農舍建照案係在95年12月19日送件，與
    該91年設定之抵押權，時日相去甚遠，有該局函文在卷可稽
    （本院卷89頁），顯無挪用之可能，又劉嘉慶若無特殊目的
    ，自不可能無端設定抵押權予賴明德，依其約定事項既明載
    ：「本件係買賣，俟移轉買方後，抵押權即塗銷」等語，應
    認該抵押權之設定僅在預防劉嘉慶履行買賣契約前，將土地
    再出賣他人或設定其他擔保，是以，原告以其子賴明德為抵
    押權人而為設定，與社會常情尚無違背，應認被告所辯，並
    非可採。
  (四)原告主張其於92年1月8日委託劉嘉慶以其名義向財政部國有
    財產局申購系爭259-1地號土地，並由原告支付購地款756,1
    50元而借名登記於劉嘉慶名下，其雖屬無名契約，然性質上
    類似委任契約，劉嘉慶自負有將為原告取得之權利移轉予原
    告之義務，雖劉嘉慶嗣已死亡，惟類推民法第541 條第2 項
    、第551 條之規定，其繼承人即被告3 人繼承劉嘉慶之債務
    ，仍應將系爭259-1 地號之土地部分移轉予原告等語。經查
    ，因系爭259-1 地號土地夾於前揭原告向劉家慶承購之系爭
    合併前258 、260 地號土地間，原告為申建農舍，因而於92
    年1 月8 日委託劉嘉慶以其名義向財政部國有財產局申購系
    爭259-1 地號土地，業獲同意以756,150 元承購並登記於劉
    嘉慶名下等情，業據證人即承辦代書吳鐵鏘於96年9 月10日
    到庭結證在卷可稽，並有財政部國有財產局台灣北區辦事處
    96年10月2 日台財產北處字第09600342741 號函在卷可稽（
    本院卷137 頁）。又該購地款756,150 元確為原告以自己簽
    發之支票所支付，業據原告提出支票影本乙張為證（本院卷
    149 頁），並經本院向財政部國有財產局台灣北區辦事處函
    查，其函覆該支票應係繳付該申購案之土地售價等語，有該
    處96年12月6 日台財產北處字第0960039024號函在卷可稽（
    本院卷183 頁），已足認系爭259-1 地號土地應係原告委任
    劉嘉慶所申購，僅借用劉嘉慶之名義為登記而已，此見系爭
    259-1 地號土地於劉嘉慶生前即與系爭合併前258 、260 地
    號土地合併等情自明，目的即為日後一併移轉登記予原告，
    否則何必大費周章將其合併。是以，原告據而主張應類推民
    法第541 條第2 項「受任人以自己之名義，為委任人取得之
    權利，應移轉於委任人」之規定，劉嘉慶自負有將該土地移
    轉予原告之義務，其嗣雖死亡，繼承人即被告3 人繼承前揭
    債務，自應將系爭259-1 地號之土地部分移轉予原告，應認
    原告主張為可採。至於被告辯稱劉嘉慶申購系爭259-1 地號
    土地即為與系爭合併前258 地號、260 地號土地做整體使用
    ，供為農用，實際上目前亦由被告家人農作種菜之用，有照
    片可稽，該土地並非如原告所主張係借名登記云云，惟查，
    原告以劉嘉慶名義向國有財產局申購系爭259-1 地號土地之
    目的，本即為搭建農舍之用，有前揭92年1 月8 日申請書在
    卷可稽（本院卷139 頁），並非被告所稱農作種菜之用，再
    者，該土地目前並未移轉登記原告名下，仍為被告之土地，
    被告要如何利用，原告亦難置喙，是被告所辯，並無可採。
  (五)末查，劉嘉慶原所有之系爭合併前258 、260 地號土地，經
    與系爭259-1 地號土地合併為系爭合併後258 地號土地，嗣
    又分割出系爭258-3 、258-4 地號土地，於劉嘉慶死亡後，
    繼承人分割遺產而由被告3 人分別繼承取得該土地即系爭25
    8 、258-3 、258-4 地號應有部分各3 分之1 ，是原告基於
    繼承及買賣、借名契約關係，請求被告移轉登記該土地，應
    屬有據。至於原告另主張系爭買賣契約第3 條之請求權，因
    其業獲全部勝訴，該部分主張即無庸審酌，附此敘明。
五、綜上，原告基於繼承及買賣契約關係、借名契約關係，請求
    被告分別就系爭258 、258-3 、258-4 地號土地應有部分各
    3 分之1 移轉登記予原告，為有理由，應予准許。並確定訴
    訟費用金額如主文所示。
六、兩造其餘提出之攻擊防禦方法，經審酌後認與本件結論不生
    影響，爰不一一論駁，附此敘明。
七、本件訴訟費用之依據：民事訴訟法第78條、第87條第1 項。
中    華    民    國    97    年    6     月    2     日
                  民事第一庭  法  官  高愈杰
以上正本證明與原本無異。
如對本判決上訴，應於判決送達後20日內向本院提出上訴狀。
中    華    民    國    97    年    6     月    6     日
                              書記官  高楚安


司法院資訊處製作；財團法人民間司法改革基金會備份。
